【裁判字號】    88,重上更(四),2
【裁判日期】    920501
【裁判案由】    業務侵占等
【裁判全文】
臺灣高等法院臺中分院刑事判決                  八十八年度重上更(四)字第二號
    上  訴  人  臺灣台中地方法院檢察署檢察官
    被      告  己○○
右上訴人因被告業務侵占等案件，不服臺灣號號台中地方法院八十一年度訴字第一一
九二號中華民國八十一年十二月十四日第一審判決（起訴案號：臺灣台中地方法院檢
察署八十一年度偵續一字第九八號），提起上訴，判決後經最高法院第四次發回更審
，本院判決如左：
      主  文
原判決撤銷。
己○○連續商業負責人故意使應保存之會計憑證滅失毀損，處有期徒刑壹年，減為有
期徒刑陸月，如易科罰金，以參佰元折算壹日。
      事  實
一、己○○係唐景貿易股份有限公司（以下簡稱唐景公司）負責人，邀同附表所示卯
    ○○等投資人，於民國七十九年九月一日起至同年十月三十一日止，以唐景公司
    名義在台北市○○路○段十八號台北國際學舍體育館舉辦冰雕展，並以其本人名
    義與卯○○簽訂「台北國際學舍冰雕展投資協議書」，於協議書中之第五、六、
    七項分別載明：「乙方（按即卯○○）投資新台幣（以下同）參佰萬元正，交由
    甲方經營本業務。」「分帳方式：扣除營業期間開支後盈餘虧損皆按投資比例分
    配及負擔，於展出結束之十日內完成結清。」「帳務：甲方將會計製成之財務報
    表請乙方簽章後始為有效。」詎己○○受全體合夥人之委任，為合夥人處理合夥
    之事務，明知其係商業負責人，負責處理上開合夥事務，應依協議書所定，確實
    製作財務報表，並保存帳證資料，以供合夥人查閱核對，其竟意圖為自己不法之
    之利益，而為違背其任務之行為，故意不另僱用會計人員依商業會計處理準則製
    作帳簿以供合夥人查閱，復明知冰雕展販售門票所得乃合夥營業之主要收入，販
    售門票之票根均應予保存，以供合夥人查核帳目，竟基於使應保存之會計憑證滅
    失毀損之概括犯意，於七十九年九月一日至同年十月三十一日舉辦冰雕展之期間
    內，連續將每日販售門票之票根，全部逐日予以丟棄，使應保存之會計憑證滅失
    毀損，連受檢察官囑託負責鑑定合夥帳目之會計師，對該合夥之營業收入部分亦
    無法查核，其合夥人就合夥帳目收支盈虧之正確數額亦無從憑以核對計算，致生
    損害於合夥人之利益。
二、案經卯○○訴由高雄巿政府警察局移送台灣高雄地方法院檢察署呈請台灣高等法
    院檢察署核移臺灣台中地方法院檢察署檢察官偵查起訴。
      理  由
壹、有罪部分：
一、右揭關於被告違反公司法規定，經營唐景公司登記範圍以外業務之事實，業據被
    告己○○供認不諱，並據告訴人卯○○指陳無訛，而唐景公司登記之營業項目，
    確係經營前述進出口貿易及相關業務暨其轉投資，亦有經濟部公司執照、台中市
    政府營利事業登記證等影本附卷可稽，被告於前揭時、地舉辦冰雕展經營公司登
    記範圍以外之業務，並有國際學舍冰雕展投資人協議書影本及該冰雕展現場照片
    在卷足憑。
一、訊據被告己○○矢口否認前揭犯行，辯稱其處理上開合夥之事務，雖未另僱用會
    計人員，然有關冰雕展每日之營業收入，均有股東輪流到場幫忙清點，再交由其
    記入帳簿，有關支出部分，其中部分雖經會計師鑑定結果認為未依法取得憑證、
    或只取得未符合規定之支出憑證，但各該部分也都有實際支出，也有經手款項之
    證人到庭證述屬實，合夥之帳目亦確實經結算清楚，全部十五名合夥人，除告訴
    人卯○○以外，其餘等人均無異議，告訴人指稱合夥帳目迄未結算清楚，所為指
    訴完全不實在云云。惟查右揭事實：
  (1)右揭關於被告係唐景公司負責人，邀同附表所示卯○○等投資人，於民國七十九
    年九月一日起至同年十月三十一日止，以唐景公司名義在台北國際學舍體育館舉
    辦冰雕展，並以其本人名義與卯○○簽訂「台北國際學舍冰雕展投資協議書」，
    於協議書中之第五、六、七項分別載明：「乙方（按即卯○○）投資新台幣（以
    下同）參佰萬元正，交由甲方經營本業務。」「分帳方式：扣除營業期間開支後
    盈餘虧損皆按投資比例分配及負擔，於展出結束之十日內完成結清。」「帳務：
    甲方將會計製成之財務報表請乙方簽章後始為有效。」等事實，業據告訴人卯○○指訴在卷，另據被告坦承不諱，並有被告與告訴人雙方所訂「台北國際學舍冰
    雕展投資協議書」影本附卷可稽（前引第一一六０號偵查卷第十頁）。
  (2)本件被告所製帳簿，於偵查中經當庭提交負責鑑定之會計師紀敏昌核閱後，業據
    該鑑定人表示有關收入部分，因無憑證可供核算，其僅能就有關支出部分核算鑑
    定（八十年度偵續一字第九八號偵查卷第五十九、六十頁），嗣於其鑑定報告書
    中並經載明「：：：由於唐景貿易股份有限公司負責人己○○先生自七十九年九
    月至十月與卯○○先生等人合夥舉辦冰雕展覽，其營業收入主要係冰雕展覽之門
    票收入，因未能取得足以佐證收入來源之原始憑證，故本鑑定對營業收入部分因
    無法查核而不予表示意見，：：」等語，有鑑定報告書在卷可參。
  (3)被告於其製作之帳簿中載列上開冰雕展七十九年九月份之營業收入為六百四十萬
    九千七百六十元，十月份之營業收入為五百五十九萬一千五百十元，該次冰雕展
    之營業收入總共為「一千二百萬一千二百十七元」，而其向稅捐稽徵機關申報七
    十九年度唐景公司營利事業所得稅之營業收入總額則為「一千零九十四萬八千八
    百三十元」，兩不相符，有收入日記影本、台中市稅捐稽徵處東山分處函、唐景
    公司七十九年度營利事業所得稅結算申報書影本附卷（前引第一一六０號偵查卷
    第五十頁，第九八號偵查卷第四十五、四十六頁）、及上開帳簿扣案可稽。
  (4)依上開帳簿中所載，該次冰雕展之營業總收入為一千二百萬一千二百十七元，而
    唐景公司七十九年度營利事業所得稅結算申報書所申報該年度之營業收入總額為
    一千零九十四萬八千八百三十元，二者相差一百零五萬二千三百八十七元，被告
    迭據辯稱其間之出入，係因展出期間先後二次共經稅捐機關核准二萬二千張之折
    價券，每張折價五十元，但實際上帳目仍登記全額之票價，或辯稱門票收入是以
    門票數乘以門票金額，均以未經折價之原價計算，登記時只登記門票張數，嗣後
    另經統計折價券共有二萬多張云云（原審卷第九十九頁，本院八十二年度第三七
    五號上訴卷第二十九頁，更二卷第二十五、七十六、一０一頁，重上更三卷第二
    十五、二十六頁，重上更四卷第二宗第三十一頁），姑以如被告所辯之二萬二千
    張計算，上開冰雕展之營業總收入與唐景公司七十九年度營業收入總額二者間之
    出入，亦應為一百一十萬元，而非一百零五萬二千三百八十七元，且折價券既每
    張一律折價五十元，總共無論多少張，其折價部分之總額，尾數非五十元即一百
    元，折價之總張數若奇數，其折價總金額之尾數必為五十，折價之總張數若偶數
    ，其折價總金額之尾數必為一百，該次冰雕展之營業總收入為一千二百萬一千二
    百十七元，唐景公司七十九年度之營業收入總額為一千零九十四萬八千八百三十
    元，二者之出入倘係因於折價券之折價部分有否扣除所致，則「一千二百萬一千
    二百十七元」經扣除折價部分後之尾數若非「一百十七元」，即當為「一百六十
    七元」，絕無可能從「一千二百萬一千二百十七元」扣減為「一千零九十四萬八
    千八百三十元」，準此以觀，雖無積極證據足認被告所製作之上開帳簿或營利事
    業所得稅結算申報書何者所載不實，及何處所載不實，然被告因未保存應保存之
    票根等會計憑證，以致對該合夥之營業收入部分無法查核，其合夥人就合夥帳目
    收支盈虧之正確數額亦無從憑以核對計算，已不容被告否認。
  (5)被告於偵查中原供稱：「（帳目）有十多個人在做，最後由我自己結算，：：：
    」（前引第九八號偵查卷第十六頁），於本院更審前調查中供稱：「記帳是由投
    資人輪流記帳，：：：」「展售是二個月期間（展售期間是兩個月之意），輪流
    記帳，而帳冊已扣案，：：：」（前引本院八十二年度第三七五號上訴卷第二十
    八頁），於本院第三次更審調查中供稱：「是股東輪流跟我記帳，沒有單獨（另
    外之意）找會計記帳。」（本院重上更三卷第三十頁），惟查於本院第四次更審
    調查中，證人即各投資人戊○○、寅○○、乙○○、丙○○、辰○○、壬○○、
    辛○○、庚○○業據分別證稱彼等未輪流記帳或未參加記帳，僅於假日到場看看
    賣票之情形，或到場幫忙點算鈔票及門票，記帳是由被告己○○一人負責（本院
    重上更四卷第一宗第三十頁，第四十七頁，第五十五頁，第一六六頁，第一七九
    、一八０頁，第二五０頁至二五七頁），被告亦更異前供，坦承帳是其一人所登
    錄無訛，其所登記的帳沒有經過股東之簽名認證等情屬實（本院重上更四卷第一
    宗第四十頁、第一六七頁、第二四八頁，第二宗第四十七頁），以被告前後所供
    之迴異，益見其畏罪情虛，所辯不實。證人巳○○、癸○○（同為上開合夥之投
    資人）雖證稱彼等當時有輪流記帳，巳○○並證稱輪流記帳是股東的權利和義務
    云云，姑且不論彼二人所證，與上開戊○○、寅○○、乙○○、丙○○、辰○○
    、壬○○、辛○○、庚○○等人所證及被告所供帳是由被告一人所登錄等情不合
    ，且證人巳○○經本院質以所謂輪流記帳，到底是如何記帳？其竟推稱時間那麼
    久了，其已忘記；證人癸○○經本院質以合夥的帳簿是否有空的人即去記帳，其
    既供稱「是」，惟又供稱合夥的帳是每天結算所收門票，當天晚上由馬先生（指
    被告己○○）直接登入帳簿云云，（本院重上更四卷第一宗第三十九、四十頁，
    第二五０頁），巳○○、癸○○該二人所證之矛盾不言可喻，彼二人之證詞均不
    足採為有利於被告之證據，無庸贅言。
  (6)本件被告所製作之合夥帳簿，依被告所辯，關於門票之收入，於帳目上僅按全額
    之票價登記、或僅登記門票張數，並未將原價券與折價券各若干詳予記明，已詳
    前述，合夥之帳，既由被告負責登記，其當知應保留各項憑證，以供各合夥人查
    閱，尤以帳目上僅按全額之票價登記，或僅登記門票張數，而未分別記明原價券
    與折價券各若干，倘不將票根留下，每日所售出之門票中究有多少張之折價券，
    即無以確實核計，此一情形，被告實無從諉為不知，被告復不諱言門票之票根均
    未保留，均在當天結帳後即予丟棄（本院重上更三券第二十六頁，重上更四券第
    一宗第二十四頁），被告於帳簿上面所記帳目因欠缺會計憑證致無法查核，亦已
    詳前論，被告受全體合夥人委任，為全體合夥人處理合夥事務，負責登記合夥之
    帳簿，既無從據以認定其登載無誤，其就計算門票收入所憑之票根又不予保存，
    謂其所為非基於意圖為自己不法之利益而為違背其任務之故意，殊難令人置信，
    且因本件冰雕展所販售之門票，全部票根均被其丟棄不存，其餘之相關會計憑證
    亦殘缺不全，其合夥人就合夥帳目收支盈虧之正確數額即無從憑以核對計算，已
    足致生損害於合夥人之利益甚明，被告所辯，無非飾卸之詞，不足採信。事證明
    確，被告犯行，堪以認定。
二、核被告己○○負責處理上開合夥事務，舉辦冰雕展販售門票藉以營利，為商業負
    責人，故意將應保存之會計憑證冰雕展門票票根予以丟棄，係犯八十四年五月十
    九日修正前商業會計法第六十六條第二款之商業負責人故意使應保存之會計憑證
    滅失毀損罪；其為合夥人處理合夥事務，意圖為自己不法之利益，而為違背其任
    務之行為，故意使應保存之會計憑證滅失毀損，致生損害於合夥人之利益，係犯
    刑法第三百四十二條第一項之背信罪。關於被告所犯修正前商業會計法第六十六
    條第二款之商業負責人故意使應保存之會計憑證滅失毀損罪部分，檢察官以同條
    第一款之商業負責人以明知為不實之事項而記入帳冊罪起訴，尚有未洽，惟本院
    判決所認定之事實與起訴事實，其基本社會事實同一，起訴法條，應予變更。查
    商業會計法第六十六條第二款，於被告行為後之八十四年五月十九日業經修正公
    告為第七十一條第二款，其法定刑由「五年以下有期徒刑、拘役、或一萬元以下
    罰金」修正為「五年以下有期徒刑、拘役、或科或併科新台幣十五萬元以下罰金
    」，比較新舊法，以修正前之規定較有利於被告，依刑法第二條第一項但書規定
    ，應適用八十四年五月十九日修正前之商業會計法第六十六條第二款論處。被告
    上開多次故意使應保存之會計憑證滅失毀損之犯行，時間密接，犯罪構成要件相
    同，顯係基於概括犯意反覆為之，為連續犯，應以一罪論，並依法加重其刑。被
    告所犯上開二罪間，有方法結果之牽連關係，應從一重之修正前商業會計法第六
    十六條第二款之商業負責人故意使應保存之會計憑證滅失毀損罪處斷。被告所犯
    背信罪部分，雖未據檢察官起訴，惟與起訴之商業負責人故意使應保存之會計憑
    證滅失毀損罪部分，有裁判上一罪之牽連關係，為起訴效力所及，本院自得併予
    審判。本件被告犯罪時間在七十九年十月卅一日以前，合於中華民國八十年罪犯
    減刑條例減刑之規定，應予依法減輕其刑。
貳、不另諭知免訴部分：
一、公訴意旨另以：己○○係唐景公司之負責人，明知該公司登記之營業項目為：(一)
    一般進出口貿易業務(二)有關前項業務之經營及轉投資，竟邀同附表所示之投資人
    於民國七十九年九月一日起至同年十月卅一日止，以唐景公司名義在台北巿信義
    路三段十八號台北國際學舍體育館舉辦冰雕展，販售門票為營業收入，而經營該
    公司營業登記項目範圍以外之業務，因認己○○係違反公司法第十五條第一項之
    規定，應依同條第三項處罰。
二、按犯罪後之法律已廢止其刑罰者，應諭知免訴之判決，刑事訴訟法第三百零二條
    第四款定有明文。查公司法第十五條第三項之法定刑，於被告行為後之七十九年
    十一月十日業經修正公布，提高為「一年以下有期徒刑、拘役或科或併科五萬以
    下罰金」，於八十六年六月二十五日又經修正公布其法定刑為「一年以下有期徒
    刑、拘役、或科或併科新台幣十五萬元以下罰金」，嗣於九十年十一月十二日復
    經修正公布廢止其刑罰，比較新舊法，以修正後之現行公司法規定較有利於被告
    ，依刑法第二條第一項前段規定，自應適用修正後之現行公司法，就被告被起訴
    違反公司法部分，原應予諭知免訴，惟公訴意旨認此部分與上開論罪科刑部分有
    方法結果之牽連關係，屬裁判上一罪，爰不另為免訴之諭知。
參、不另諭知無罪部分：
一、公訴意旨另以：被告己○○於前開展覽期間，明知其支出項目總金額為八百二十
    九萬一千零八十七元，竟虛列支出七百十八萬五千零三元，並將此虛列之金額記
    入帳冊，以不實之申報書向台中巿稅捐處東山分處申報營利事業所得稅，逃漏稅
    捐。展覽結束後被告拒不提出營業收入、支出帳冊（即財務報表），以供告訴人
    卯○○核對，而將所持有之門票收入扣減上開虛列之支出七百十八萬五千零三元
    ，將此七百十八萬五千零三元全部侵占入己，拒不依投資比例分配予告訴人，因
    認被告涉有八十四年五月十九日修正前商業會計法第六十六條第一款之商業負責
    人以明知為不實之事項而記入帳冊、稅捐稽徵法第四十七條第一款、第四十一條
    之公司法規定之公司負責人以不正當方法逃漏稅捐、及刑法第三百卅六條第二項
    之業務侵占等罪嫌云云。
二、訊據被告己○○堅詞否認前項公訴意旨所指各該犯行，辯稱：(1)本件冰雕展總投
    資金額為一千一百萬元，包括現金投資九百萬元，及機器作價投資二百萬元，機
    器作價投資部分由被告與告訴人卯○○各半，卯○○投資三百萬元，包括現金投
    資二百萬元及機器投資一百萬元，被告則投資二百十五萬元，包括現金一百十五
    萬元及機器作價投資一百萬元，扣除告訴人與被告所投資之部分外，餘額五百八
    十五萬元則由被告另招股東投資（詳如附表）。(2)展覽期間帳載收入一千二百萬
    零一千二百七十元，扣除稅捐處核准之折價券所折價之部分，實際總收入僅一千
    零九十四萬八千八百卅元，並以此金額報稅。(3)展覽期間共支出一千五百餘萬元
    ，會計師查核認已取得合法支出憑證者為八百二十九萬一千零八十七元，其餘七
    百十八萬五千零三元會計師查核雖認為未取得合法之支出憑證，但其中有清單
    無憑證之一百二十萬七千零四十一元，清單內有各經手人之地址、姓名、電話可
    查。無憑證之二百零五萬四千八百五十五元為機器作價二百萬元，剩餘尾數有
    帳列說明。有經手人簽名，無憑證之一百九十萬三千八百三十六元，有承辦人
    簽收單可據。有估價單無憑證之一百零四萬七千一百八十八元，有經手人之姓
    名、地址、店號可查。二聯發票十四萬六千七百三十二元，有支出二聯發票載
    明店號或公司可查。其他七十二萬五千三百五十一元係幹部薪資，有支領人姓
    名、地址可查。保證金十萬元於結束營業後已列入營業帳。展覽所用之生財
    器具，包括摸彩贈送剩餘之鍍金北京亞運紀念幣五百枚，依投資人業務結束會議
    決議均予折價出售，已於會後七十九年十二月二十六日全部售予案外人周楷，得
    款一百三十五萬元，此折價出售亦有投資人丙○○等人參與，其折價出售所得再
    分配給投資人，故於八十年一月廿九日再匯款予告訴人五十三萬三千四百十一元
    ，伊實無虛列支出以逃漏稅捐及侵占等犯行等語。
三、經查：
  (1)唐景公司舉辦本件冰雕展係由被告與附表所列之卯○○等人共同合夥投資，被告
    為出名營業人，其他人為隱名合夥人，此有卷附十五份投資人協議書可稽。告訴
    人雖質疑其他股東之真實性，但被告與告訴人所訂投資協議書中並無限制被告不
    得另行邀人投資之約定，且其中股東戊○○為冰雕展之冰雕師傅，癸○○為電工
    、燈光師傅、丁○○為冷凍師傅、辰○○為木工師傅，被告與告訴人七十九年二
    月在高雄所合辦之冰雕展，上述諸人即已參與，至七十九年九月在台北之冰雕展
    亦經參與，業據原審及本院更審前分別傳訊投資人丙○○、乙○○、巳○○、癸○○、辰○○、戊○○、寅○○等人，並據各該證人分別結證確有參與該冰雕展
    投資屬實，（原審卷第六十三至六十七頁；本院八十二年度第三七五號上訴卷第
    四十二、四十四頁，重上更四卷第一宗第二十九、三十頁，第三十九頁，第一六
    六頁，第一七九頁，第二四八至二五七頁），且投資人丑○○乃被告胞弟馬延平
    之妻，有身分證影本附卷可按，（本院八十二年度第三七五號上訴卷第三十六頁
    ），復據被告供明馬延平為公務員，不便出名，故以其妻丑○○名義投資等語，
    是告訴人以丑○○並未在股東會議紀錄中列名而懷疑其投資有假，即非可取。
  (2)依附表所列總投資金額為一千一百萬元，其中包括現金九百萬元及機器作價二百
    萬元，告訴人投資三百萬元，包括現金二百萬元及機器作價一百萬元，告訴人雖
    稱其投資三百萬元均為現金並據證人黃于娥於偵查中到庭證稱告訴人係現金出資
    三百萬元云云，惟查該證人係告訴人之會計，所證難免偏頗之虞，且百萬元現金
    之收授，數額非少，衡諸常情理當立據為憑，告訴人謂其現金出資三百萬元，其
    中二百萬元固為被告所承認，其餘一百萬元，竟無任何條據足憑，而被告除供承
    自告訴人收取二百萬元之現金投資外，未收取其他投資款，告訴人除上開證人黃
    于娥所為有偏頗之虞之證詞外，亦未能舉證另有一百萬元之現金投資，故其協議
    書上所載三百萬元應係如被告所稱二百萬元之現金投資及一百萬元之機器作價。
    而本案冰雕展之機器係告訴人與被告於七十九年二月間在高雄合辦冰雕展所使用
    過之舊機器，如非舊機器而係新品，其價值約二百四十八萬元，已據冷凍師傅丁○○結證在卷（前引第九八號偵查卷第三十六頁），是被告將該批機器作價二百
    萬元應屬合理，告訴人謂其另有二百五十萬元之機器作價投資云云尚屬無據。
  (3)關於被告在帳上所列支出部分經會計師查核結果，雖有七百十八萬五千零三元之
    差額，然會計師已說明該鑑定報告係依據一般公認之會計原則及營利事業適用之
    稅務法令規定查核，未予認列之部分或係未依法取得憑證或雖取得支出憑證因未
    符合規定而無法核實認列，有鑑定報告書可稽，則被告是否有虛列支出，即應視
    其實際有無各該支出而定，原審曾傳訊部分經手支出款項之辰○○、戊○○、癸○○、子○○、丙○○、蔡雄泉、張建永等人，均據結稱確有經其名下之支出（
    原審卷第六十七頁），是被告之支出縱不合查帳原則，仍無具體之證據足認其所
    列支出部分之帳目確有不實。
  (4)依投資協議書第十條約定業務展出結束後所有動產（即第一一六○號偵查卷第廿
    七頁所列生財器具）折價結清。而該等生財器具，其中之金幣五百枚實際上係鍍
    金之北京亞運紀念幣，當初被告向張建永買入約二、三千枚，總價四十多萬元，
    作為展覽期間摸彩贈送藉以促銷活動之用，展覽結束剩五百枚，此與其他生財器
    具嗣全部折價售予周楷得款一百三十五萬元，售予周楷當時尚有其他投資人丙○○、癸○○等人參與等情，並分別經證人張建永、丙○○於本院第一次更審調查
    中到庭結證無訛（本院上更一卷第三十四頁至第三十七頁）。而被告經本院隔離
    訊問所供亦大致相符，此並有被告與周楷所立買賣協議書影本乙份存卷足稽（前
    引第九八號偵查卷第三十三頁），其供詞尚非不堪採信。其中證人丙○○並證稱
    伊在生財器具折價出售前分得八十多萬元，於生財器具變賣後，又分到部分款項
    轉投資於被告所辦另一次冰雕展等語，由是足見該展覽結束後剩餘之全部生財器
    具包含五百枚金幣（即第一一六○號偵查卷第二十七頁所列之三十項器具），確
    均已折價出售予周楷，且得款亦經二次分配予各投資人。而被告所以於八十年一
    月廿九日再匯款五十三萬三千四百十一元予告訴人，實即該三十項生財器具變價
    後（按前開買賣協議書周楷係分三次付款：七十九年十二月二十六日付第一次款
    ，八十年元月二日付第二次款，尾款於試機無誤後付清），依投資比例再行分配
    予告訴人之部分，告訴人謂該五百枚金幣折價出售未入帳分配，及被告於其提出
    本案告訴後唯恐東窗事發乃再匯款五十三萬三千四百十一元予伊云云，尚難遽認
    其所言絕對正確無誤。
  (5)本件合夥之帳目，因其營業收入主要係冰雕展覽之門票收入，因門票之票根未予
    保留，欠缺足以佐證收入來源之原始憑證，以致關於營業收入部分無法查核，另
    關於支出部分，亦因未依法取得憑證，或雖取得支出憑證，未符合規定而無法
    核實認列，致被告又及前揭商業會計法第六十六條第一款、稅捐稽徵法第四十
    七條第一款、第四十一條、及刑法第三百卅六條第二項等罪嫌，惟按犯罪事實，
    應依證據認定之，無證據不得推定其犯罪事實，為刑事訴訟法第一百五十四條所
    明定，關於營業收入部分，既因欠缺足以佐證收入來源之原始憑證致無法查核，
    關於支出部分，亦因未依法取得憑證，或雖取得支出憑證，未符合規定而無法
    核實認列，被告縱難脫侵占之嫌，亦無從明確認定其侵占之金額究為若干，且關
    於營業收入部分既無從查核，因此亦無從認定其所製作之上開帳簿或營利事業所
    得稅結算申報書何者所載不實，及何處所載不實，此外又查無其他積極證據足認
    被告確有上開商業會計法第六十六條第一款之商業負責人以明知為不實之事項而
    記入帳冊（此部分經予變更起訴法條以同條第二款之商業負責人故意使應保存之
    會計憑證滅失毀損罪論處）、稅捐稽徵法第四十七條第一款、第四十一條之公司
    法規定之公司負責人以不正當方法逃漏稅捐、及刑法第三百卅六條第二項之業務
    侵占等犯行，惟公訴意旨認被告逃漏稅捐及背信等部分，與前揭論罪科刑部分有
    方法結果之牽連關係，爰不另為無罪之諭知。
肆、原審對被告論罪科刑，固非無見，惟(1)原審就檢察官起訴之商業負責人以明知為
    不實之事項而記入帳冊罪部分，未予變更起訴法條對被告以商業負責人故意使應
    保存之會計憑證滅失毀損罪論處。(2)於被告行為後，公司法第十五條第三項業於
    九十年十一月十二日修正公布廢止其刑罰，原審就此部分未及為免訴之諭知。(3)
    被告所犯背信部分，與上開故意使應保存之會計憑證滅失毀損經論罪科刑部分，
    有裁判上一罪之牽連關係，原審未併予審判。(4)本件被告犯罪時間在七十九年十
    月卅一日以前，合於中華民國八十年罪犯減刑條例減刑之規定，原審未予依法減
    輕其刑，均有未洽。原判決既有上述可議之處，檢察官上訴意旨略以原審就事證
    之調查尚有未盡等語，指摘原判決不當，即有理由，本院應將原判決撤銷改判。
    查被告於本件訴訟中，思路清晰，反應靈敏，辯才無礙，其受全體合夥人之委任
    ，為合夥人處理合夥事務，並負責登記合夥之帳目，當知其應將所有帳目詳實記
    載，並保存應保存之會計憑證，以供合夥人查核，防杜爭議，其竟不此之圖，將
    合夥營業主要收入之冰雕展門票票根故意不予保存，而逐日予以丟棄，以致告訴
    人為此纏訟多年，爰審酌被告犯罪之動機、目的、手段、犯罪後之態度等一切情
    狀，量處有期徒刑一年，減為有期徒刑六月，並諭知易科罰金之折算標準。
伍、被告行為後，刑法第四十一條業經修正為：「犯最重本刑為五年以下有期徒刑以
    下之刑之罪，而受六個月以下有期徒刑或拘役之宣告，因身體、教育、職業、家
    庭之關係或其他正當事由，執行顯有困難者，得以一元以上三元以下折算一日，
    易科罰金。但確因不執行所宣告之刑，難收矯正之效，或難以維持法秩序者，不
    在此限。」「併合處罰之數罪，均有前項情形，其應執行之刑逾六月者，亦同」
    ，於民國九十年一月十日公布，同年月十二日生效，修正後之刑法第四十一條之
    規定顯較有利於被告，依刑法第二條第一項前段之規定，自應適用裁判時之法律
    ，併此敘明。
陸、據上論斷，應依刑事訴訟法第三百六十九條第一項前段、第三百六十四條、第二
    百九十九條第一項前段，八十四年五月十九日修正公布前之商業會計法第六十六
    條第二款，刑法第十一條前段、第二條第一項、第五十六條、第三百四十二條第
    一項、第五十五條，罰金罰鍰提高標準條例第一條前段、第二條，中華民國八十
    年罪犯減刑條例第四條第二項、第二條第一項第二款第三目、第八條，判決如主
    文。
本案經檢察官午○○到庭執行職務。
中      華      民      國      九十二     年     五     月     一      日
                                   臺灣高等法院臺中分院刑事第十庭
                                         審判長法  官  林  照  明
                                               法  官  王      銘
                                               法  官  蔡  名  曜
右正本證明與原本無異。
如不服本判決應於收受送達後十日內向本院提出上訴書狀，其未敘述上訴之理由者並
得於提起上訴後十日內向本院補提理由書（均須按他造當事人之人數附繕本）。
                                               書記官    錫  彬
中      華      民      國    九十二     年      五       月     五     日
                                                                        Ｆ
附表：
┌───┬─────┬───────────┬─────────────┐
│編號  │投資人    │現金投資（新臺幣元）  │ 機器作價投資（新臺幣元） │
├───┼─────┼───────────┼─────────────┤
│  一  │己○○    │一、一五○、○○○    │一、○○○、○○○        │
├───┼─────┼───────────┼─────────────┤
│  二  │卯○○    │二、○○○、○○○    │一、○○○、○○○        │
├───┼─────┼───────────┼─────────────┤
│  三  │丙○○    │一、○○○、○○○    │                          │
├───┼─────┼───────────┼─────────────┤
│  四  │丑○○    │一、○○○、○○○    │                          │
├───┼─────┼───────────┼─────────────┤
│  五  │劉  飛    │五五○、○○○        │                          │
├───┼─────┼───────────┼─────────────┤
│  六  │巳○○    │五○○、○○○        │                          │
├───┼─────┼───────────┼─────────────┤
│  七  │庚○○    │一、○○○、○○○    │                          │
├───┼─────┼───────────┼─────────────┤
│  八  │丁○○    │二○○、○○○        │                          │
├───┼─────┼───────────┼─────────────┤
│  九  │癸○○    │三○○、○○○        │                          │
├───┼─────┼───────────┼─────────────┤
│  十  │戊○○    │三○○、○○○        │                          │
├───┼─────┼───────────┼─────────────┤
│  十一│辛○○    │二○○、○○○        │                          │
├───┼─────┼───────────┼─────────────┤
│  十二│甲○○    │二○○、○○○        │                          │
├───┼─────┼───────────┼─────────────┤
│  十三│乙○○    │一○○、○○○        │                          │
├───┼─────┼───────────┼─────────────┤
│  十四│辰○○    │三○○、○○○        │                          │
├───┼─────┼───────────┼─────────────┤
│  十五│壬○○    │二○○、○○○        │                          │
└───┴─────┴───────────┴─────────────┘
小計                  九、○○○、○○○       二、○○○、○○○
合計    新臺幣        一一、○○○○、○○元（含現金投資及機器作價投資）
                                                                        Ｆ


司法院資訊處製作；財團法人民間司法改革基金會備份。
